【裁判字號】    95,台上,2484
【裁判日期】    951109
【裁判案由】    損害賠償
【裁判全文】
最高法院民事判決            九十五年度台上字第二四八四號
上  訴  人  乙○○
訴訟代理人  連元龍律師
            陳建瑜律師
            陳瓊苓律師
被 上訴 人  甲○○
訴訟代理人  林凱倫律師
上列當事人間請求損害賠償事件，上訴人對於中華民國九十五年
一月十七日台灣高等法院第二審判決（九十四年度重上字第二七
號），提起上訴，本院判決如下：
    主  文
原判決關於命上訴人再給付被上訴人新台幣六百七十萬九千元本
息與該訴訟費用部分廢棄，發回台灣高等法院。
    理  由
本件被上訴人主張：伊於民國八十九年四月十五日向上訴人承買
坐落台北縣永和市○○路七巷十一弄九號五樓之不動產（下稱系
爭房地），買賣價金新台幣（下同）六百六十萬元，伊依約交付
四十萬元價金，上訴人則於簽訂買賣契約書之同時將系爭房地之
所有權狀交付伊，並約定由伊承受合建權益。事後，上訴人拒不
配合辦理系爭房地所有權移轉登記，並起訴主張雙方買賣關係不
存在，請求伊返還上述房地權狀，經另案確定判決認雙方就系爭
房地存有買賣關係，上訴人主張無理由，駁回其全部請求。詎上
訴人於該案判決確定後二日，即九十一年六月六日，將系爭房地
移轉登記於訴外人張坤益，致前揭買賣契約陷於給付不能，伊因
此受有九百六十六萬三千五百元之損害等情，爰以起訴狀為解除
系爭買賣契約之意思表示，依債務不履行之法律關係，求為命上
訴人如數給付並加計法定遲延利息之判決（未繫屬本院者不予贅
列）。
上訴人則以：被上訴人簽約時即知不得承受合建契約，伊毋庸負
債務不履行之責，縱應負責，依系爭買賣契約第九條亦僅須退還
已付價金三十萬元，並以同額予以賠償即可。該合建契約利益非
屬被上訴人得預期範圍，伊縱應賠償，亦得依過失相抵減輕賠償
金額等語，資為抗辯。
原審就被上訴人提起第二審上訴請求上訴人再給付之金額其中六
百七十萬九千元本息部分廢棄第一審所為於其不利之敗訴判決，
改命上訴人如數給付，無非以：被上訴人主張上揭事實，有土地
房屋買賣契約書、土地合建契約書及同意書、房地所有權狀、另
案判決及中和地政事務所網路資訊閱覽資料等可稽，堪信真實。
查系爭土地既已移轉於訴外人張坤益，系爭合建房屋亦經建造完
工並按合建契約分配完畢，則系爭買賣契約之給付已屬不能，被
上訴人主張因債務不履行以起訴狀送達為解系爭買賣契約之意思
表示，當屬有據。又系爭買賣契約第二條除載明土地、房屋買賣
標示外，並註明「本買賣標的賣方已與三普建設於八十五年九月
十六日簽妥土地合建合約書，一切權利義務由買方承受」等語，
探求雙方真意，契約範圍應包括上訴人與三普建設公司合建合約
書之權利義務，上訴人除負有移轉系爭土地（系爭房屋部分因合
建而拆除）之義務外，並應交付因合建而分配取得之建物於被上
訴人。上訴人雖辯稱：被上訴人明知不得承受該合建契約，系爭
買賣契約無可能履行，是本件給付不能非可歸責於伊云云。惟觀
諸系爭買賣契約書之上揭記載及另案確定判決亦認上訴人關於主
張系爭買賣關係不存在並不可採，上訴人所辯，系爭買賣契約無
可能履行云云核無可取。又系爭買賣契約之範圍，除就系爭房地
外，尚包括因上訴人與三普建設公司所簽訂合建合約書之權利義
務，均由被上訴人承受，有如前述，則被上訴人因給付不能而解
除系爭買賣契約前所生之損害，自應包括合建契約所生之損害。
上訴人辯稱兩造已約定以被上訴人所繳納之價金，作為賠償額預
定性違約金，被上訴人縱使受有損害，亦應以此為賠償範圍，不
包括合建所得利益之損害云云，並無可取。關於被上訴人請求合
建預期利益九百六十六萬三千五百元之損害賠償部分，包括：分
配樓層坪數價值一千三百六十萬七千五百元、分配地下車位價值
一百五十萬元、坪數差價補償五十萬元及房租津貼其中六十五萬
六千元之總和，扣除向上訴人購買系爭不動產所應負擔之六百六
十萬元後之餘額。經審酌卷附香港商戴德梁行不動產投資顧問有
限公司之估價結果，可分配樓層坪數價值及停車位價值分別以一
千一百四十萬三千元及一百二十五萬元為適當，逾此部分之請求
，無理由。至於坪數差價補償，因被上訴人未實際參與分配，此
部分之請求尚非有據。關於房屋津貼部分，依系爭土地合建契約
第二條第四款約定：自交屋日起算至通知甲方完工交屋日止，原
五層樓建物部分，二至五樓每月每戶補貼一萬六千元為房租補償
費，上訴人亦稱自八十五年九月十六日與三普公司簽立合建契約
後已開始領收房租津貼，而系爭買賣契約於八十九年四月十五日
簽訂，被上訴人並於同日承受該合建契約上之權利義務，系爭合
建大樓於九十二年十月三日完成建物登記，有建物謄本可稽，則
被上訴人請求自系爭買賣契約簽約日至建物第一次登記日止其中
四十一個月部分之房屋津貼六十五萬六千元，應予准許。以上總
額扣除應給付之價金六百六十萬元，被上訴人請求上訴人賠償六
百七十萬九千元之損害部分，即屬有據，應予准許。逾此範圍之
請求，即非正當，應予駁回。
查系爭買賣契約第九條約定：如乙方無故毀約不賣或有其他違約
情事時，甲方得解除本契約，解約時乙方除應將甲方已繳之房地
價金全部無息退還甲方，同時並應賠償等額之價金作為甲方之損
害賠償總額。原審係依債務不履行命上訴人給付被上訴人所受之
損害，惟上訴人辯稱：上開約定乃兩造就違約責任之損害賠償總
額預定性違約金之約定，縱伊應負債務不履行賠償責任，被上訴
人依約亦不得請求超過約定金額等情（原審卷第六○至六二頁）
，核係上訴人重要攻擊防禦方法，兩造間究竟有無債務不履行損
害賠償總額之約定，攸關損害賠償額之認定，原審就究竟有無賠
償限額之約定未遑詳加研求，遽以上訴人之賠償範圍應包括合建
所得利益之損害在內為由，即為不利於上訴人之判斷，已嫌速斷
。又原審既認本案構成債務不履行，而命上訴人賠償被上訴人所
受損害，然未於計算損害賠償總額時將業經第一審判決確定所命
上訴人給付之損害額六十萬元扣除，復未說明毋庸扣除之理由何
在，亦有未當。上訴論旨就此部分，指摘原判決不當，求予廢棄
，非無理由。
據上論結，本件上訴有理由。依民事訴訟法四百七十七條第一項
、第四百七十八條第二項，判決如主文。
中    華    民    國  九十五  年   十一   月    九    日
                      最高法院民事第六庭
                          審判長法官  許  朝  雄
                                法官  謝  正  勝
                                法官  鄭  玉  山
                                法官  吳  麗  女
                                法官  袁  靜  文
      本件正本證明與原本無異
                                      書  記  官
中    華    民    國  九十五  年   十一   月  二十二  日
                                                Ａ


司法院資訊處製作；財團法人民間司法改革基金會備份。
